【裁判字號】    96,訴,288
【裁判日期】    970422
【裁判案由】    拆屋還地等
【裁判全文】
臺灣宜蘭地方法院民事判決               96年度訴字第288號
原      告  甲○○
訴訟代理人  乙○○
被      告  丙○○
訴訟代理人  李秋銘律師
上列當事人間請求拆屋還地等事件，本院判決如下:
    主  文
被告應將坐落宜蘭縣五結鄉○○段一二二０地號土地上，如附圖
所示Ａ部分面積三六‧五八平方公之塑膠籬笆、菜園、Ｂ部分面
積一一‧七九平方公尺之鐵架無牆、Ｃ部分面積五‧四九平方公
尺加強磚造一層建物拆除；坐落五結鄉○○段一二二一地號土地
上，如附圖所示Ｄ部分面積五三‧三平方公尺之加強磚造一層建
物、如附圖所示Ｆ部分面積二一‧五一平方公尺之塑膠牆、雞舍
、如附圖所示Ｇ部分面積四‧九二平方公尺之圍牆、倉庫拆除，
並將土地返還原告，並自民國九十六年八月二十三日起至將上開
土地返還原告之日止，按月給付原告新台幣參佰陸拾陸元。
被告應將坐落宜蘭縣五結鄉○○段一二二一地號，如附圖所示Ｅ
部分面積二‧一一平方公尺之土地返還原告。
訴訟費用新台幣貳萬玖仟柒佰肆拾伍元由被告負擔。
    事實及理由
一、原告主張：坐落於宜蘭縣五結鄉利成1220、1221地號土地（
    以下稱系爭土地），為原告所有，有土地登記謄本可稽，然
    卻遭被告無權占有。而按物之所有人，對於無權占有或侵奪
    其所有物者，得請求返還之，為民法第767條所明定，原告
    爰依上開法條規定請求判決如主文第1、2項所示。次按原告
    上開土地因被告之無權占有致不能為正當之使用收益，被告
    受有利益，原告自得請求請求被告賠償因無法利用土地所生
    相當租金之損害，損害額計算則依土地法第97條第1項及同
    法第105條所定租金限額之規定，並因民法第126條租金，其
    各期請求權，因五年不行使而消滅，故請求自民國96年10月
    18 日往前回溯5年，每日以60元計算相當於租金之損害，爰
    聲明：被告應給付原告新台幣（以下同）110, 270元，及自
    起訴狀繕本送達翌日起至清償日止，按土地法上開規定計算
    之損害金等語。
二、被告則以：
（一）坐落宜蘭縣五結鄉○○段1220、1221地號土地雖係原告所
      有之土地，惟原告將系爭土地出租與被告使用，此有原告
      向被告收取租金之收據五張可證（證一），雖原告所出具
      之82年、83年、84年、85年之收據係記載：收到「土地稅
      金」、「地價稅」等語，惟原告在82年向被告收取之金額
      為4,666元、83年收取金額為4,650元、84年收取金額為4,
      660元、85年收取金額為4,666元。而依原告所提出之地價
      稅課稅明細表所示，系爭土地於89年間之上、下期地價稅
      合計金額為2,039元，90年、91年、92年、93年之金額均
      為2,203元，94年、95年、96年之金額則均為2,205元，此
      係整筆土地之地價稅金額，而被告所使用之系爭土地，並
      非整筆土地，然所支付與原告之金額竟高於地價稅之金額
      甚多，足證被告所交付與原告之金額，並非係土地稅金或
      地價稅，而係使用系爭土地所支付之對價。再由原告之配
      偶於87年8月27日所交付與被告之收據，其上記載：「茲
      收到丙○○先生4800元的地基租。恐口無憑以此為據」，
      亦有收據可稽。由上開收據上記載所收取者為「地基租」
      乙節，更足證明原告向被告所收取者為使用系爭土地之地
      租，亦即使用系爭基地之租金，並非土地稅金或地價稅亦
      明。按民法第421條規定：「稱租賃者，謂當事人約定，
      一方以物租與他方使用、收益，他方支付租金之契約。」
      ，查原告將系爭土地交與被告使用，而被告亦交付使用土
      地之代價，兩造間就系爭土地之使用，即屬租賃之法律關
      係，則被告基於租賃之關係使用系爭土地，即非無權占有
      ，原告主張被告係無權占有系爭土地，自屬無據。
（二）退步言之，本件縱依原告所主張，係原告同意被告使用系
      爭土地蓋用農舍，則依原告之主張，被告亦非無權占有，
      原告請求被告拆屋還地及損害賠償，亦屬無據。
（三）從而兩造間就系爭土地既有租賃或使用借貸關係存在，原
      告主張被告係無權占有系爭土地，自屬無據。本件被告使
      用系爭土地既非無權占有，則原告另依請求依侵權行為、
      不當得利之法律關係請求被告為損害賠償，亦屬無據。
（四）爰聲明：被告之訴駁回。
三、本件兩造對於系爭土地為原告所有，及原告所陳被告占有使
    用系爭土地之情形，均無爭執，且有系爭土地登記謄本在卷
    可按，並經本院至現場履勘查明屬實，有勘驗筆錄及現場照
    片附卷可佐，復經本院囑託宜蘭縣羅東地政事務所派員到場
    測量，製有如附圖所示之土地複丈成果圖在卷可參，上開事
    實，自堪信為真實。
四、得心證之理由：
    經兩造協議整理爭點，並經兩造同意後本件爭點如下：(一)原
    告主張被告無權占用系爭土地有無理由；(二)如有理由，則原
    告主張自91年10月19日起至交還土地為止，每日以60元計算
    之損害金，是否適當？茲審究如下：
  (一)本件原告將系爭土地交與被告使用，被告並分別於82年9月
    16日交付4,666元、83年9月12日交付4,650元、84年8月21日
    交付4,660元、85年9月19日交付4,666、87年8月27日交付
    4,800元與原告之事實，為兩造所不爭執，並有上開收據5紙
    在卷可稽，堪信為真實。原告對此係主張被告所交付之上開
    金額係補償系爭土地之地價稅金，並由隨意給付，並非租金
    ，被告則以上開金額係被告使用系爭土地之對價，並另以如
    兩造無租賃關係，惟原告既同意被告使用系爭土地蓋用農舍
    ，具兩造間也有使用借貸關係存在，被告顯非無權占用系爭
    土地等語置辯（見卷第74頁）。從而，被告占有使用系爭土
    地是否基於租賃關係或使用借貸關係，而非無權占有乙節，
    為本件應審究之點。經查：
  1.依原告出具交付被告收執之收據，被告係於82年9月16日交
    付原告4,666元、83年9月12日交付4,650元、84年8月21日交
    付4,660元、85年9月19日交付4,666、87年8月27日交付4,80
    0元，給付之數額並非確定，是原告主張所收之上開款項係
    由被告任意給付，以貼補原告繳納系爭土地地價稅金，並非
    租金等語，應堪採信。被告雖辯稱依系爭土地地價稅課稅明
    細表（見卷第29至37頁），系爭土地於89年間之上、下期地
    價稅合計金額為2,039元（938+1101＝2039元；小數點以下
    略計，以下同），90年、91年、92年、93年之金額均為2,20
    2元（991+ 1211＝2202元），94年、95年、96年之金額均為
    2,205元（991+1213＝2204元），然原告在82年向被告收取
    金額為4,666元、83年收取金額為4,6 50元、84年收取金額
    為4,660元、85年收取金額為4,666元，均高於系爭地價稅之
    金額甚多，可知被告所支付者係租用系爭土地之對價云云，
    惟為原告所否認，且由原告出具交與被告收執之82年至85年
    之收據係記載：收到「土地稅金」、「地價稅」等語，更可
    知被告所支付應係地價稅金，並非租金。被告又辯稱依原告
    之配偶於87年8月27日所交付與被告之收據，其上記載：「
    茲收到丙○○先生4800元的地基租。恐口無憑以此為據」（
    見卷第16頁）等語，由上開收據記載所收取者為「地基租」
    ，既足證明原告向被告所收取者為使用系爭土地之地租云云
    ，然查，82年、83年、84年、85年之收據，立據人係被告本
    人，均記載「土地稅金」、「地價稅」等語，而87年之收據
    則係陳月娥書立，並非被告，收據「地基租」文字固與原告
    出具之收據記載「土地稅金」、「地價稅」有所不同，然無
    從僅憑非被告本人所書立之收據記載「地基租」，即認原告
    有從收受土地稅金變更為租金之意思甚明。綜上所述，尚難
    認被告就兩造間有租賃關係存在之有利於己之事實，已盡舉
    證責任，被告上開所辯，尚非有據。
  2.按「借用人應於契約所定期限屆滿時，返還借用物；未定期
    限者，應於依借貸之目的使用完畢時返還之。但經過相當時
    期，可推定借用人已使用完畢者，貸與人亦得為返還之請求
    。借貸未定期限，亦不能依借貸之目的而定其期限者，貸與
    人得隨時請求返還借用物。」，民法第470條定有明文。經
    查，原告於97年4月1日言詞辯論時陳稱82年間係因幫忙被告
    ，同意讓被告在系爭土地種菜、種花生及地瓜，並同意被告
    以木板蓋簡單農舍存放農具，惟該農舍現已不存在等語（見
    卷第75頁），依原告上開陳述，原告既同意讓被告使用系爭
    土地，使用系爭土地並無對價，且未定期限，則兩造間有不
    定期使用借貸關係，應無疑義，然原告出借被告使用系爭土
    地之目的係讓被告使用系爭土地以種菜、種花生及地瓜等短
    期作物，而兩造對於為堆放農具所蓋之農舍已經不存在（見
    卷第75頁）並無爭執，被告復自陳90年之後已未再給付任何
    金額予原告，則兩造間之使用借貸關係至91年間之相當時期
    ，已可推定借用人已使用完畢，是依上開規定，原告自得請
    求被告返還系爭土地。
  3.按所有人對於無權占有或侵奪其所有物者，得請求返還之。
    對於妨害其所有權者，得請求除去之。有妨害其所有權之虞
    者，得請求防止之。民法第767條定有明文。被告無法提出
    合法占有系爭土地之依據，則原告依所有權之權能，請求被
    告拆除如主文第1項所示部分，將上開土地及主文第2項所示
    如附圖Ｅ部分土地返還原告，即屬有據，應予准許，爰判決
    如主文第1、2項所示。
  (二)再按「依不當得利之法則請求返還不當得利，以無法律上之
    原因而受利益，致他人受有損害為其要件，故其得請求返還
    之範圍，應以對方所受之利益為度，非以請求人所受損害若
    干為準，無權占有他人土地，可能獲得相當於租金之利益為
    社會通常之觀念，是被上訴人抗辯其占有系爭土地所得之利
    益，僅相當於法定最高限額租金之數額，尚屬可採。」，有
    最高法院61年台上字第1695號判例可參。本件被告無權占有
    系爭土地，自應受有相當於租金之不當得利，原告則受有同
    額之損害，故原告依民法第179條之規定，請求被告給付相
    當於租金之不當得利，於法即屬有據。又按城市地方房屋之
    租金，以不超過土地及其建築物申報總價年息10%為限。為
    土地法第97條第1項所明定。查依系爭土地之登記謄本所示
    ，系爭土地之面積合計為340.34平方公尺（153.05+187.29
    ＝340.34平方公尺），96年度之每平方公尺申報地價為648
    元，被告占有系爭二筆土地之全部面積為135.7平方公尺，
    則占用系爭土地之申報總值為87934元（135.7×648＝87934
    元；元以下四捨五入，以下同），另系爭土地面臨6米寬之
    成興路，東邊與他人農田相鄰，南邊與他人建築物相鄰、北
    邊及西邊則為空地，附近多為農田、農舍及住宅，距系爭土
    地250公尺有雜貨店，以外則未見有商店或市場、學校等情
    ，有本院勘驗筆錄可按。本院審酌上情，認占用系爭土地之
    租金，應以申報總值5%計算。依此計算，占用系爭土地之每
    月相當於租金之不當得利總額應為366元（計算式：87934
    ×5%×1/ 12＝366元），又原告自兩造間之使用借貸關係之
    91年起，固得請求被告返還，惟在原告請求前，被告係基於
    有效之使用借貸關係而占有系爭土地，而原告嗣至96年8月
    22日始以存證信函請求被告返還，從而，原告所得請求相當
    於租金之利益，應自被告96年8月23日起算。綜上所述，原
    告請求自96年8月23日起，至清償日止，按月給付原告366元
    ，為有理由，應予准許。原告其餘相當於租金之不當得利之
    請求，經核尚屬無據，應予駁回。
五、本件結論已臻明確，兩造其餘攻擊、防禦方法及舉證核與結
    論不生影響，爰不再一一論述。
六、訴訟費用（裁判費21,295元，測量費8,450元）負擔之依據
    ：審酌原告主要請求均勝訴，依民事訴訟法第79條之規定，
    訴訟費用由被告負擔。
中    華    民    國    97    年    4     月    22    日
                  臺灣宜蘭地方法院民事庭
                      法  官  林楨森
正本與原本無異。
如不服本判決應於判決送達後20日內提出上訴狀（須附繕本）。
中    華    民    國    97    年    4     月    22    日
                      書記官  邱美龍


司法院資訊處製作；財團法人民間司法改革基金會備份。
